臺灣彰化地方法院民事判決
110年度訴字第860號
原      告  李淑芬  
訴訟代理人  陳益軒律師
複代理人    顏嘉盈律師
            周健右  
被      告  陳清勝  
訴訟代理人  陳弘斌  
            鄭志明律師
被      告  蕭秉鴻  
            蕭輔仁  
            蕭朝村  
            蕭朝和  
            蕭良正  
            蕭怡珮  
            蕭謙仕  
上列當事人間請求拆屋還地事件，本院於民國111年1月20日言詞
辯論終結，判決如下：
    主      文
被告陳清勝應將坐落彰化縣○○鎮○○段000地號土地上如附圖所示
編號A部分面積37.88平方公尺磚造建物、編號B部分面積3.75平
方公尺鐵皮雨遮、編號C部分面積19.94平方公尺土造建物、編號
D部分面積1平方公尺儲物室拆除，將上開土地返還原告，並自民
國110年9月15日起至返還土地予原告之日止，按月給付原告新台
幣400元。
被告蕭秉鴻、蕭輔仁、蕭朝村、蕭朝和、蕭良正、蕭怡珮、蕭謙
仕應將坐落彰化縣○○鎮○○段000地號土地上如附圖所示編號E部分
面積32.21平方公尺磚造建物拆除，將上開土地返還原告，並自
民國110年9月15日起至返還土地予原告之日止，按月給付原告新
台幣206元。
訴訟費用（除減縮部分外）由被告陳清勝負擔9478分之6257，被
告蕭秉鴻、蕭輔仁、蕭朝村、蕭朝和、蕭良正、蕭怡珮、蕭謙仕
連帶負擔9478分之3221。
原告其餘之訴駁回。
本判決第1項於原告以新台幣152,000元預供擔保後得假執行。但
被告陳清勝如以新台幣456,761元為原告預供擔保，得免為假執
行。
本判決第2項於原告以新台幣78,000元供擔保後得假執行。但被
告蕭秉鴻、蕭輔仁、蕭朝村、蕭朝和、蕭良正、蕭怡珮、蕭謙仕
如以新台幣235,133元為原告預供擔保，得免為假執行。
原告其餘假執行之聲請駁回。　　
    事實及理由
一、本件被告蕭秉鴻、蕭輔仁、蕭朝和、蕭怡珮、蕭謙仕經合法
    通知，未於最後言詞辯論期日到場，核無民事訴訟法第386
    條各款所列情形，爰依原告聲請，由其一造辯論而為判決。
二、原告主張：
  ㈠坐落彰化縣○○鎮○○段000地號土地(下稱系爭土地)為原告所有
    ，原告於民國109年10至11月間向前手購買系爭土地，鑑界
    後發現被告陳清勝所有附圖所示編號A、B、C、D部分地上物
    ，及被告蕭秉鴻、蕭輔仁、蕭朝村、蕭朝和、蕭良正、蕭怡
    珮、蕭謙仕（下稱蕭秉鴻等7人）所有附圖所示編號E部分地
    上物坐落系爭土地上，被告無權占有系爭土地，經原告請求
    拆除地上物及返還占用之土地，被告均置之不理。爰依民法
    第767條第1項前段規定，請求被告拆除地上物，並將占用之
    土地返還原告。
  ㈡被告無權占有系爭土地，獲得相當租金之利益，致原告受有
    損害。按系爭土地於109年1月申報地價每平方公尺新台幣（
    下同）960元，年息10%計算，被告陳清勝占有系爭土地面積
    合計62.57平方公尺（37.88 +3.75+19.94+1.00)，每月所受
    相當於租金之不當得利為501元（960元× 62.57平方公尺× 1
    0%÷12月=501，元以下四捨五入，下同）。被告蕭秉鴻等7人
    占有系爭土地面積32.21平方公尺，每月所受相當於租金之
    不當得利為258元（960元× 32.21平方公尺× 10%÷12月=258
    ）。爰依民法第179條前段，請求被告給付不當得利等語。
    並聲明：⑴被告陳清勝應將系爭土地上如附圖編號A (面積37
    .88平方公尺）、編號B (面積3.75平方公尺）、編號C (面
    積19.94平方公尺）、編號D (面積1.00平方公尺 )之地上物
    拆除，並將上開土地返還原告。另應給付原告自起訴狀繕本
    送達翌日起至返還上開土地予原告之日止，按月給付501元
    。⑵被告蕭秉鴻等7人應將系爭土地上如附圖編號E (面積32.
    21平方公尺）之地上物拆除，並將上開土地返還原告。另應
    給付原告自起訴狀繕本送達最後一名被告之翌日起至返還上
    開土地予原告之日止，按月給付258元。⑶願供擔保，請准宣
    告假執行。
三、被告方面：
  ㈠被告陳清勝答辯：
　1.門牌彰化縣○○鎮○○路000號未辦保存登記建物（下稱680號建
    物）北側部分即坐落系爭土地上如附圖所示編號A至D部分地
    上物為陳清勝所有，係陳清勝之先人所建而供居住使用，並
    非無權占用基地。陳清勝祖父陳屋入贅蕭家後，於彰化縣○○
    鎮○○○段000地號土地起建二合院房厝，陳屋次子過繼姓蕭名
    土，居住並繼承北側正身厝之事實上處分權及系爭土地所有
    權，大房陳牆、四房陳良居住於東側連棟廂房並繼承取得事
    實上處分權（三房絕嗣），陳清勝為四房陳良之子，世居在
    680號建物，且早已申設獨立水電，屋内供奉祖先牌位，大
    房子嗣陳坤平、陳銀龍則分別因繼承取得東側其他廂房事實
    上處分權迄今。208地號土地於71年7月13日經最高法院71年
    度台上字第1301號分割共有物事件裁定確定，分割出其中20
    8-4地號土地，重測後為系爭土地。陳清勝及父親陳良於日
    據時期即設籍於208地號土地，歷經臺灣光復及門牌整編後
    為680號建物門牌，故680號建物確實於日據時期即已建築完
    成，680號建物應係陳屋徵得基地所有權人同意後始建築完
    成，自此成立基地使用借貸契約。迄本件訴訟以前680號建
    物之基地所有權人從未對680號建物合法占用權源表示異議
    ，原告之前手所有權人即陳屋二房子嗣蕭主帥等人，對於含
    680號建物在内之東側廂房由陳屋大房、四房子嗣各自繼承
    事實上處分權乙節，應知之甚曉。陳屋二房子嗣出賣系爭土
    地前，既未通知事實上處分權人即陳清勝及堂兄弟陳坤平、
    陳銀龍等人，原告買受系爭土地前只要稍加調查及向前手查
    詢，即可得知系爭土地東側廂房建築年代已久及相關占有情
    形，680號建物已具備相當於登記等量齊觀之公示效果，惟
    原告明知此節，仍甘願買受系爭土地，自不許原告於買受後
    起訴請求陳清勝拆屋還地。
　2.680號建物於日據時期即已建築完成，係陳清勝先祖陳屋徵
    得基地所有權人同意後始建築完成，自此成立基地使用借貸
    契約，本件訴訟前，系爭土地所有權人對680號建物存在之
    事實，從未提出異議，客觀上應屬默示同意上開基地使用借
    貸契約繼續存在之事實，而陳清勝繼承先人所建680號建物
    之事實上處分權，並繼續居住於680號建物，而680號建物具
    有經濟價值，更無不堪使用情形，依民法第470條及最高法
    院87年度台上字第2095號判決意旨，原告提起本件拆屋還地
    訴訟，自不應准許。再參酌民法第148條規定法旨，堪認原
    告起訴無理由等語。並聲明：⑴原告之訴駁回。⑵若受不利判
    決，願供擔保請准宣告免為假執行。
　㈡被告蕭朝村答辯：伊阿公在50年左右伊蓋房子是使用自己的
    土地，70年左右強制分割後土地變成對方的，房子坐落在別
    人的建地上，伊願意用合理價格租土地，希望原告不要拆房
    子。建物是伊7人所有，伊不是無權占有等語。並聲明：原
    告之訴駁回。
  ㈢被告蕭秉鴻、蕭輔仁、蕭朝和、蕭良正、蕭怡珮、蕭謙仕答
    辯：系爭土地上磚造地上物（門牌彰化縣○○鎮○○路000號，
    整編前為彰化縣○○鎮○○路00號，下稱684號建物），依建築
    法第3條内之實施區域計畫地區建築管理辦法：1.實施建築
    管理前建造之建物，無使用執照者，如建物與基地同屬一人
    所有者，應提出建築主管機關或區公所之證明文件或實施建
    築管理前繳納房屋稅、水電費之憑證，或曾於該建物設籍之
    戶籍謄本或門牌編定證明或其他足資證明之文件。2.實施建
    築管理以後建造之建物應附使用執照。因684號建物為37年
    前所建造之老舊三合院，分別從被告等人之父親及祖父繼承
    之，並自40年起開始繳納房屋稅至今，此有員林地方稅務局
    核發之稅籍證明及40年彰化縣稅捐稽徵處繳納收據可稽，且
    684號建物於69年已接電使用，此有台灣電力公司之資料可
    稽，並被告等人從出生居住至今，684號建物為合法建物。
    被告等人願就建築系爭土地上之684號建物，依比例給付租
    金予原告，是以拆屋還地為無理由等語。並聲明：原告之訴
    駁回。
四、得心證之理由：　　
  ㈠原告主張系爭土地為其所有，系爭土地上如附圖所示編號A、
    B、C、D部分地上物為被告陳清勝所有、編號E部分地上物為
    蕭秉鴻等7人所有之事實，業據其提出土地登記謄本為證，
    並經本院會同彰化縣田中地政事務所人員履勘測量，分別製
    有勘驗筆錄及附圖所示之複丈成果圖可稽，且為被告所不爭
    執，應堪認為真實。
　㈡原告主張被告無權占有系爭土地，為被告所否認，並以前揭
    情詞置辯。經查：
　1.被告陳清勝辯稱680號建物應係陳屋徵得基地所有權人同意
    後建築，71年間分割共有物事件經最高法院71年度台上字第
    1301號裁定確定分割出系爭土地，原告之前手未對680號建
    物合法占用權源表示異議，成立使用借貸契約之事實，為原
    告所否認。陳清勝雖提出土地登記簿謄本、戶籍謄本、判決
    查詢等為證（見本院卷第75-83、175-177頁），惟上開文書
    係土地及戶籍登記資料，並不能證明有陳清勝所稱使用借貸
    情形。至於陳清勝於辯論終結後所提台灣高等法院台中分院
    70年度上字第157號民事判決雖記載案外人占用土地建屋使
    用情形（見本院卷第219頁），然此僅為當事人之陳述，並
    不能證明確有使用借貸關係存在。則陳清勝既未證明680號
    建物所有權人與系爭土地所有人間有使用借貸關係，其聲請
    調取分割共有物卷及土地重測前及日據時期之土地登記資料
    、函地政機關查該房屋占有448地號土地面積，即無調查必
    要。另陳清勝辯稱原告明知有地上物，仍以低價購得系爭土
    地乙情縱可證明為真，惟基於契約自由原則，原告與系爭土
    地原所有權人自可合意約定買賣價金，陳清勝以此辯稱原告
    違反誠信原則及權利濫用云云，為無可取，其聲請命原告提
    出買賣契約及實價登錄申請書，並聲請訊問證人蕭主帥，亦
    無調查必要。是原告依民法第767條第1項規定，請求陳清勝
    拆除地上物、返還占有之土地，自屬有據。
　2.被告蕭秉鴻等7人辯稱684號建物係合法建物，係分割共有物
    後始坐落在他人土地上，非無權占有云云，並提出門牌證明
    書、房屋稅籍證明書、台灣電力公司彰化區營業處函、彰化
    縣稅捐稽征處稅捐繳納收據等為證（見本院卷第99-105頁）
    。查系爭土地係自共有土地經判決分割共有物而出，已如前
    述，按共有物之分割，經分割形成判決確定者，即生共有關
    係終止及各自取得分得部分所有權之效力。共有人對於他共
    有人分得之部分，既喪失共有權利，則其占有，除另有約定
    外，即難謂有何法律上之原因（最高法院51年台上字第2641
    號判例意旨參照）。則蕭秉鴻等7人既未證明其等於分割後
    有何法律上之權利，即屬無權占有，原告依民法第767條第1
    項規定，請求蕭秉鴻等7人拆除地上物、返還占有之土地，
    亦屬有據。
　㈢按無權占有他人土地，可獲得相當於租金之利益，為通常社
    會之觀念。本件被告無權占有使用系爭土地，係無法律上原
    因而受有相當於租金之利益，致原告受有損害，故原告依不
    當得利之法律關係，請求被告給付相當於租金之不當得利，
    於法有據。又依土地法第105條準用同法第97條第1項規定，
    城市地方土地之租金，以不超過土地申報總價年息10%為限
    。查系爭土地109年申報地價為每平方公尺960元、110年度
    無申報地價，111年申報地價為每平方公尺960元，有地價查
    詢資料可稽（見本院卷第251頁），故以每平方公尺960元計
    算110年度申報地價。又系爭土地上有附圖所示建物及其他
    建物，係供住居使用，系爭土地可通行至和平路連接東閔路
    三段，東閔路三段有部分商店、住家，據被告蕭朝村稱附近
    約600公尺有文興高中等情，有本院勘驗筆錄可稽（見本院
    卷第113-123頁）。本院斟酌後認為應以申報地價年息8%計
    算不當得利應屬適當。則被告陳清勝占有附圖編號A、B、C
    、D部分面積共62.57平方公尺土地，每月所受相當於租金之
    不當得利為400元（960元× 62.57平方公尺× 8%÷12月=400元
    ）；被告蕭秉鴻等7人占有占有附圖編號E部分面積32.21平
    方公尺土地，每月所受相當於租金之不當得利為206元（960
    元× 32.21平方公尺× 8%÷12月=206元）。
　㈣綜上所述，原告依民法第767條第1項規定及不當得利之法律
    關係，請求被告陳清勝拆除系爭土地上如附圖所示編號A、B
    、C、D部分地上物，將該部分土地返還原告，並自起訴狀繕
    本送達翌日即110年9月15日起至返還土地予原告之日止，按
    月給付原告400元；及請求被告蕭秉鴻等7人拆除系爭土地上
    如附圖所示編號E部分地上物，將該部分土地返還原告，並
    自起訴狀繕本送達最後一名被告之翌日即110年9月15日起至
    返還土地予原告之日止，按月給付原告206元，為有理由，
    應予准許，逾此範圍之請求，為無理由，應予駁回。
五、原告陳明願供擔保聲請宣告假執行，就其勝訴部分核無不合
    ，爰酌定相當金額准許之，並依被告陳清勝之聲請及依職權
    酌定相當擔保金額，宣告被告預供擔保得免為假執行。又原
    告其餘之訴既經駁回，其假執行之聲請即失所附麗，應併予
    駁回。
六、本件事證已臻明確，兩造其餘攻擊防禦方法及舉證，與判決
    結果無影響，無庸論述，併此敘明。
七、訴訟費用負擔之依據：民事訴訟法第79條、第85條第2項。
中　　華　　民　　國　　111 　年　　2 　　月　　10　　日
                  民事第三庭    法　官　羅秀緞
以上正本係照原本作成。
如對判決上訴，應於判決送達後20日內向本院提出上訴狀。如委
任律師提起上訴者，應一併繳納上訴審裁判費。
中　　華　　民　　國　　111 　年　　2 　　月　　10　　日
                                書記官　蔡忻彤